ACORDAO-COMPLETO-2512270

ACÓRDÃO DE RELAÇÃO

ACÓRDÃO DE RELAÇÃO 2551/2021 ATA 42/2021 - PLENÁRIO

Acórdão 2551/2021-TCU-Plenário
VISTOS e relacionados estes autos de denúncia, com pedido de cautelar, a respeito de possíveis irregularidades ocorridas na Secretaria Nacional de Segurança Hídrica do Ministério do Desenvolvimento Regional (SNSH/MDR) , relativas ao edital de licitação realizada pelo regime diferenciado de contratação (RDC 4/2020) , que tem por objeto  a execução das obras civis, aquisições, montagens, comissionamento, pré-operação e elaboração de projetos executivos complementares do Trecho IV - Ramal do Apodi do Projeto de Integração do Rio São Francisco com Bacias Hidrográficas do Nordeste Setentrional (Pisf) , com valor de contratação estimado em              R$ 1.042.789.299,44; 
	Considerando que a denunciante se insurgiu contra: a) republicação do edital sem reabertura do prazo inicialmente previsto para a apresentação das propostas; b) existência de cláusulas incompatíveis com o regime de contratação integrada; c) critérios subjetivos de julgamento das propostas constantes do item 7.5; d) matriz de riscos e responsabilidade das obras incompatível com a complexidade do objeto; e) ausência de fundamentação técnica para a limitação do número de empresas componentes de consórcio apto a participar do certame; f) exigência concomitante de índices de liquidez e de patrimônio líquido mínimo para fins de qualificação econômico-financeira, agregada à posterior exigência de garantia de execução contratual em limite díspar do legal; e g) exigência de certificação pelo Conselho Regional de Engenharia e Agronomia (Crea) dos atestados de capacidade técnico-operacional em nome da empresa licitante;
	Considerando que, por meio de decisão proferida em 30/12/2021 (peça 11) , foi indeferido o pedido de medida cautelar e autorizada a realização de oitiva da unidade jurisdicionada para elucidação dos seguintes pontos: a) possível existência de contradições entre os elementos a seguir explicitados, que podem representar infração ao art. 3º da Lei 12.462/2011: a.1) itens 9.3.3 e 9.3.3.3 do edital (e subitens) , que requerem a apresentação de planilha de composição de custos unitários (analítica) de todos os itens orçamentários, e o disposto no item 9.2.1, conjuntamente com o anexo 9 do edital, os quais dispõem que a proposta de preços deve adotar o modelo de "distribuição do preço proposto"; a.2) o conteúdo das Respostas 198 e 225, que afastam as disposições que fazem referência a custos unitários, e o disposto na Resposta 211 do 6º Caderno de Perguntas e Respostas, que afirma que as composições de preço unitário serão solicitadas da licitante classificada em primeiro lugar; b) alteração do prazo previsto no item 9.2.1.1 do edital, sem retificação do edital, em desacordo com o art. 15, § 4º, da Lei 12.462/2012; e c) existência de cláusula (item 11.5.4.19 do edital) de cuja redação se depreende que, para fins de qualificação técnico-operacional, será exigido que os atestados emitidos em nome da empresa sejam registrados no Conselho Regional de Engenharia e Agronomia, o que viola o art. 14 da Lei 12.462/2011 c/c o art. 30, inciso I, da Lei 8.666/1993; e
 	Considerando que a unidade técnica, após exame das respostas apresentadas em cumprimento à oitiva (peça 16) , concluiu, em pareceres uniformes (peças 24 e 25) , que: i)  as correções empreendidas no edital não foram substanciais de forma a ensejar a reabertura dos prazos editalícios; ii)  a aparente contradição entre os itens 9.3.3 e 9.3.3.3 e 9.2.1 não trouxe maiores consequências para o certame, restando evidenciado que apenas a licitante vencedora deveria encaminhar proposta contendo os seus custos; iii)  o MDR esclareceu que "não haverá absolutamente nenhuma discricionariedade no julgamento do menor preço, uma questão matemática, que será conduzida pelo sistema COMPRASNET sem a participação da Comissão Permanente de Licitação"; iv)  o quantitativo de "dimensões" inserido na matriz de riscos e responsabilidades da obra não indica, por si só, inadequação à complexidade e porte do objeto; v)  a ausência de fundamentação técnica para a limitação do número de empresas componentes de consórcio apto a participar do certame constitui falha formal e não se reveste de gravidade suficiente para macular um procedimento licitatório dessa magnitude, sendo suficiente, no presente caso, nos termos do art. 9º, inciso I da Resolução-TCU 315/2020, dar ciência ao Ministério do Desenvolvimento Regional de que a fixação, no edital, do número máximo de empresas integrantes de consórcio sem a devida justificativa constitui afronta aos arts. 2º e 50 da Lei 9.784/1999, bem como à jurisprudência do TCU (Acórdãos 745/2017 - Rel. Min. Bruno Dantas e 1.852/2019 - Rel. Min. Raimundo Carreiro, ambos do Plenário do TCU, dentre outros) ; vi)  não existe vedação legal para a exigência cumulativa de índices de liquidez e de patrimônio líquido mínimo para fins de qualificação econômico-financeira; e que vii)  foi esclarecido que a CAT se aplica somente ao profissional responsável e que a experiência da empresa será comprovada por meio de atestados de execução de obras similares com complexidade e porte equivalentes ao objeto da licitação, fornecidos por pessoas jurídicas de direito público ou privado; 
	ACORDAM os Ministros do Tribunal de Contas da União, reunidos em sessão do Plenário, com fundamento nos arts. 143 e 237, inciso VII, do Regimento Interno, em:
	a) conhecer da presente denúncia, satisfeitos os requisitos de admissibilidade previstos no art. 235 do Regimento Interno deste Tribunal e no art. 103, § 1º, da Resolução-TCU 259/2014;
	b) considerar a denúncia parcialmente procedente;
	c) indeferir o pedido de medida cautelar;
	d) dar ciência ao Ministério do Desenvolvimento Regional, com fundamento no art. 9º, inciso I, da Resolução-TCU 315, de 2020, de que a fixação, no edital, do número máximo de empresas integrantes de consórcio sem a devida justificativa no processo licitatório constitui afronta aos arts. 2º e 50 da Lei 9.784/1999, bem como à jurisprudência do TCU (Acórdãos 745/2017 - rel. Min. Bruno Dantas e 1.852/2019 - rel. Min. Raimundo Carreiro, ambos do Plenário do TCU, dentre outros) ;
	e) levantar o sigilo que recai sobre as peças destes autos, à exceção daquelas que contenham informação pessoal do denunciante, nos termos dos arts. 104, § 1º, e 108, parágrafo único, da Resolução-TCU 259/2014;
	f) informar ao denunciante e ao Ministério do Desenvolvimento Regional a prolação do presente Acórdão, destacando que o conteúdo pode ser acessado por meio do endereço eletrônico www.tcu.gov.br/acordaos; e
	g) apensar o presente processo ao TC Processo 039.386/2020-1, nos termos do arts. 37 e 40, III, da Resolução 259/2014-TCU.
1. Processo TC-Processo 047.550/2020-1 (DENÚNCIA) 
	1.1. Órgão/Entidade: Ministério do Desenvolvimento Regional.
	1.2. Relator: Ministro Raimundo Carreiro.
	1.3. Representante do Ministério Público: não atuou.
	1.4. Unidade Técnica: Secretaria de Infraestrutura Hídrica, de Comunicações e de Mineração (SeinfraCOM) .
	1.5. Representação legal: não há.
	1.6. Determinações/Recomendações/Orientações: não há.

Ministério do Desenvolvimento Regional.

RAIMUNDO CARREIRO

não há.

Não atuou.

DENÚNCIA (DEN)

Secretaria de Infraestrutura Hídrica, de Comunicações e de Mineração (SeinfraCOM).